臺灣南投地方法院民事判決
110年度訴字第259號
原      告  柯教煉  
            柯善吉  
            柯蕙玲  
共      同
訴訟代理人  陳育仁律師
被      告  吳貫亦  

上列當事人間請求拆除地上物返還土地事件，本院於民國110年 
 11月8日言詞辯論終結，判決如下：
    主  文
被告應將坐落於南投縣○○鎮○○段○○○地號內如附圖即南投縣埔里
地政事務所複丈日期為民國一百一○年七月二十九日土地複丈成
果圖所示編號A部分面積五十六點六四平方公尺土地上之建物拆
除，並將該部分所占有之土地返還原告。
訴訟費用由被告負擔
本判決於原告以新臺幣捌拾參萬參仟肆佰捌拾參元供擔保後，得
假執行。但被告如以新臺幣貳佰伍拾萬零肆佰伍拾元為原告預供
擔保，得免為假執行。 
    事實及理由
壹、程序部分：
一、按訴狀送達後，原告不得將原訴變更或追加他訴，但請求之
    基礎事實同一者，不在此限；不變更訴訟標的，而補充或更
    正事實上或法律上之陳述者，非為訴之變更或追加，民事訴
    訟法第255條第1項第2款、第256條分別定有明文。經查，本
    件原告起訴時原以訴外人吳東海為被告，聲明：吳東海應將
    坐落南投縣○○鎮○○段000地號土地（下稱系爭土地）上之門
    牌號碼為南投縣○○鎮○○路○段00號之建物（實際坐落位置及
    面積以將來實測為準）全部拆除，並將系爭土地騰空返還原
    告（見本院卷第13頁）。嗣因吳東海於原告起訴前已死亡，
    被告即吳東海之代位繼承人登記之戶籍地址即為系爭建物，
    且前開未辦保存登記建物之事實上處分權現歸屬於被告，並
    由被告將之出租予訴外人葛芳瑜使用，原告乃於民國110年5
    月17日本院調解程序期日以言詞追加被告及葛芳瑜為本件共
    同被告（見本院卷第91頁），再於110年5月27日以民事準備
    書一狀，除追加被告及葛芳瑜為本件共同被告外，同時撤回
    對吳東海之訴訟，並將聲明更正為：被告及葛芳瑜應自系爭
    土地遷離，被告並應將坐落系爭土地上之建物（實際座落位
    置及面積以將來實測為準）拆除，將系爭土地騰空返還原告
    （見本院卷第109頁至第111頁）。再因本院於110年7月29日
    會同地政機關履勘現場時，葛芳瑜已自前開建物搬離，原告
    爰於110年9月17日以民事準備三暨部分撤回狀，撤回對葛芳
    瑜之訴訟，同時將聲明更正為：被告應將坐落系爭土地上之
    建物即如附圖南投縣○里地○○○○○○○○○號110年4月26日埔土測
    字第140800號、複丈日期110年7月29日土地複丈成果圖（下
    稱附圖）所示編號A部分，面積56.64平方公尺之建物（下稱
    系爭建物）拆除，並將系爭土地騰空返還予原告（見本院卷
    第313頁至第315頁）。核原告前開追加及撤回被告之部分，
    均係本於系爭建物現坐落於系爭土地上之事實而有所請求，
    其請求之基礎事實同一，另聲明之變更部分，核屬更正法律
    上之陳述，非為訴之變更，依前揭說明，均應准許。
二、被告經合法通知，無正當理由未於最終言詞辯論期日到場，
    核無民事訴訟法第386條各款所列情形，爰依原告聲請，由
    其一造辯論而為判決。
貳、實體部分：
一、原告主張略以：
  ㈠坐落南投縣○○鎮○○段000地號土地之系爭土地原本為訴外人柯
    楊花、柯玉美、柯冊等3人（下稱柯楊花等3人）共有，應有
    部分比例各為3分之1。因柯楊花業於69年1月22日死亡，其
    就系爭土地之應有部分由訴外人柯贊榮依法繼承，嗣柯贊榮
    並於76年9月17日死亡，其就系爭土地之應有部分再由原告
    柯教煉依法繼承；另柯玉美、柯冊分別於88年10月19日、93
    年12月27日死亡，柯玉美就系爭土地之應有部分由原告柯善
    吉依法繼承，柯冊就系爭土地之應有部分則由原告柯蕙玲依
    法繼承。是系爭土地現由原告柯教煉、柯善吉、柯蕙玲共有
    ，應有部分比例均為3分之1。
  ㈡柯楊花等3人前曾與吳東海口頭成立租賃契約（下稱系爭租賃
    契約），甚至更早之前曾由柯楊花等3人之父親與吳東海簽
    立書面文件，由吳東海向柯楊花等3人承租系爭土地，約定
    應繳納租金之期限為每年11月30日前，待原告等3人依法繼
    承為系爭土地之共有人後，合意由原告柯善吉代表全體共有
    人向吳東海收取租金，吳東海也按時於每年將租金交付予原
    告柯善吉。時至101年或102年底要續繳租金時，吳東海突然
    帶著被告及其母親來到原告柯善吉家中，表明意欲將系爭土
    地之承租權讓予被告，爾後並由被告負責繳納租金，原告柯
    善吉當場予以同意，是系爭租賃契約自101年或102年底時起
    ，已移轉於原告等3人與被告間。吳東海攜帶被告來到原告
    柯善吉家中時，原告柯善吉不知被告其名，只知道其為吳東
    海之孫，才會同意吳東海所提出變更承租人之請求，被告自
    斯時起便以系爭土地承租人之身分開始繳納租金，直至吳東
    海於104年9月22日死亡後亦然，足認吳東海於死亡前，已非
    系爭租賃契約之當事人。
  ㈢吳東海身為系爭土地承租人時，曾於系爭土地上起造如附圖
    所示編號A部分，面積56.64平方公尺，未辦保存登記之系爭
    建物，因而取得系爭建物之事實上處分權。待吳東海將系爭
    土地之承租權讓與被告時，乃連同系爭建物一併交予被告為
    使用、處分、收益暨後續之修繕，是被告除繼受為系爭租賃
    契約之當事人外，同時受讓為系爭建物之事實上處分權人，
    據以將系爭土地之使用、收益關係與系爭建物之使用、處分
    、收益歸於同一。系爭建物之房屋稅籍資料雖仍登記吳東海
    為納稅義務人，但此僅為稅務機關為了管理方便所為之登記
    ，於吳東海將系爭建物之事實上處分權讓與被告後，早已喪
    失其對於系爭建物之處分權能，則系爭建物於吳東海死亡後
    即非吳東海之遺產，而與吳東海之繼承人無涉。本事件進行
    期間，原告曾具狀對吳東海之繼承人為告知訴訟之通知，迄
    今未見有人提出任何意見，足認吳東海之繼承人對於被告為
    系爭租賃契約之當事人及系爭建物之事實上處分權人乙節，
    亦不表示反對。雖則被告曾就系爭建物進行整修，但均僅做
    簡易修繕，而非進行重建，不致影響系爭建物主體之同一性
    ，自不因此影響被告就系爭建物之事實上處分權能；且據被
    告自己所述，吳東海於生前已將系爭建物交予被告使用、處
    分、收益，系爭建物現存之規模係由被告於九二一大地震後
    耗資整建，並由被告將之出租或無償借貸予第三人使用，縱
    因此認為被告因系爭建物之整建而原始取得所有權，則被告
    仍是對於系爭建物有處分權之人，仍於系爭租賃契約終止後
    ，負有拆除系爭建物、回復系爭土地原狀之義務。
  ㈣系爭土地之租金於103年前原本為每年新臺幣（下同）36,000
    元，但於103年間因為地價調整及店面營業之關係調漲為每
    年47,834元，被告乃按照調漲後之租金持續繳納至106年底
    ，但自107年11月30日起至110年11月30日止，被告則已連續
    3年未依約繳納任何租金，累計欠繳之租金總額為143,502元
    。原本代表全體共有人向被告收取租金之原告柯善吉因年事
    已高，而將催繳租金之相關事宜改交由原告柯教煉負責處理
    ，但因原告柯教煉對於吳東海曾於101年或102年底攜帶被告
    及其母親來到原告柯善吉家中乙節並不知情，也不知被告姓
    名，只知近幾年之租金都是由被告負責繳納，所以才會以「
    吳東海或指定之合法繼承人」為收件人名義，寄發催繳租金
    之存證信函，所謂「指定之合法繼承人」，究其真意為「系
    爭租賃契約之合法實際繼受人」即被告。原告柯教煉為此乃
    分別於108年1月4日以埔里北平街郵局存證號碼000001號存
    證信函、於109年1月10日以埔里北平街郵局存證號碼000002
    號存證信函、於109年12月22日以埔里北平街郵局存證號碼0
    00088號存證信函催告繳付租金，寄送被告戶籍地址，然均
    經郵局以招領逾期為由，予以退回，但於上開存證信函寄達
    於受送達地址時，應認已發生催告之效力，而原告於110年5
    月27日所提民事準備書一狀於110年6月9日送達於被告時，
    行使系爭租賃契約終止權，故以110年6月9日作為系爭租賃
    契約終止日。
  ㈤系爭租賃契約經終止後，被告占有使用系爭土地應已欠缺合
    法權源，而為無權占有，原告即得本於系爭土地所有權人之
    身分，行使所有物返還請求權，或本於系爭土地出租人之身
    分，於系爭租賃契約終止後，行使租賃物返還請求權，請求
    被告返還系爭土地。爰依民法第767條第1項前段、中段之規
    定及租賃契約之法律關係提起本件訴訟，並聲明：被告應將
    坐落系爭土地上之系爭建物拆除，並將系爭建物占用之土地
    騰空返還予原告；願供擔保，請准宣告假執行。
二、被告未於言詞辯論期日到場，亦未提出任何書狀作有利於自
    己之聲明或陳述。
三、本院之判斷：
  ㈠按當事人對於他造主張之事實，於言詞辯論時不爭執者，視
    同自認，但因他項陳述可認為爭執者，不在此限；當事人對
    於他造主張之事實，已於相當時期受合法之通知，而於言詞
    辯論期日不到場，亦未提出準備書狀爭執者，準用第一項之
    規定，但不到場之當事人係依公示送達通知者，不在此限；
    民事訴訟法第280 條第1 項、第3 項分別定有明文。經查：
　⒈系爭土地為原告所共有，前將系爭土地以口頭出租予吳東海
    ，並由吳東海興建系爭建物，嗣吳東海於104年9月22日死亡
    ，而系爭建物迄今仍坐落於系爭土地上等情，業據原告提出
    系爭土地第一類土地登記謄本、地籍圖謄本、吳東海除戶謄
    本、系爭建物房屋稅稅籍證明書、房屋稅籍登記簿等在卷可
    佐(見本院卷第49頁至第53頁、第55頁、第119頁、第257頁
    、第262頁)，並經本院會同兩造及地政人員至現場履勘，有
    現場履勘筆錄、現場照片、南投縣埔里地政事務所110年8月
    9日埔地二字第1100008475號函附複丈成果圖附卷可考(見本
    院卷第183頁至第187頁、第237頁至第239頁)，足證原告上
    開主張為真。
　⒉又原告主張吳東海就系爭租賃契約之承租權，於101年或102
    年底經吳東海與兩造協議後讓與被告等節，除被告於本院會
    同兩造於現場履勘時曾自承：系爭建物為我阿公吳東海所蓋
    ，後來讓我使用，中間我有做過簡易修繕，目前由我使用，
    我有借給遠親姐姐葛芳瑜作理髮廳使用，由她繳納水電費等
    語外(見本院卷第183頁至第184頁)，就原告之上開主張亦因
    被告已於相當時期受合法通知且非公示送達（見本院卷第32
    7頁、第343頁），於言詞辯論期日不到場，亦未提出準備書
    狀爭執而應視同自認，故堪信原告主張於101年底或102年時
    系爭租賃契約關係經兩造及吳東海同意後，已由被告所繼受
    ，被告就系爭建物有事實上處分權等情為真。 
　㈡按承租人租金支付有遲延者，出租人得定相當期限，催告承
    租人支付租金，如承租人於其期限內不為支付，出租人得終
    止契約。租賃物為房屋者，遲付租金之總額，非達二個月之
    租額，不得依前項之規定，終止契約。其租金約定於每期開
    始時支付者，並應於遲延給付逾二個月時，始得終止契約。
    租用建築房屋之基地，遲付租金之總額，達二年之租額時，
    適用前項之規定。所有人對於無權占有或侵奪其所有物者，
    得請求返還之；又對於妨害其所有權者，得請求除去之。有
    妨害其所有權之虞者，得請求防止之。前項規定，於所有權
    以外之物權，準用之，民法第440條、第767 條第1項前段及
    中段分別定有明文。復按建物之拆除，為事實上之處分行為
    ，其所有人或有事實上處分權之人，始有拆除之權限（最高
    法院107 年度台上字第1152號判決意旨參照）。查，原告為
    系爭土地之共有人，而被告自107年11月30日起至110年11月
    30日止，已連續3年未依約繳納任何租金，累計欠繳之租金
    總額為143,502元，達積欠達2年租金，並經原告以上開存證
    信函定期催告被告繳納，然被告仍未繳納，故以110年6月9
    日送達被告居所地之民事準備一狀終止與被告間之系爭租賃
    契約，及被告就系爭建物有事實上處分權等節，有上開存證
    信函、原告民事準備一狀送達回執、勘驗筆錄在卷可參(見
    本院卷第57頁至第73頁、第109頁及第207頁、第183頁)，堪
    認被告就系爭建物坐落如附圖所示編號A部分範圍之土地即
    屬無權占有。而被告未舉證證明其有正當權源而占有系爭土
    地，則原告依民法第767條第1項前段及中段之物上請求權，
    請求被告將如附圖所示編號A部分之系爭建物拆除後，並將
    其所占有附圖所示編號A部分之土地返還予原告，於法有據
    。
四、綜上所述，兩造間就系爭土地之系爭租賃契約，業經原告合
    法終止，故原告依物上返還請求權，請求被告將如附圖所示
    編號A部分之系爭建物拆除後，並將其所占有附圖所示編號A
    部分之土地返還予原告，應予准許。
五、原告聲明願供擔保，請准宣告假執行，與民事訴訟法第390
    條第2項規定並無不合，爰酌定相當擔保金額，予以准許；
    並依同法第392 條第2 項規定，依職權宣告被告如為原告預
    供相當之擔保，得免為假執行。
六、訴訟費用之負擔：民事訴訟法第78條。
中　　華　　民　　國　　111 　年　　3 　　月　　1 　　日
                      民事第一庭  法　官　葛耀陽
以上正本係照原本作成。
如對本判決上訴，須於判決送達後20日內向本院提出上訴狀。
如委任律師提起上訴者，應一併繳納上訴審裁判費。
中　　華　　民　　國　　111 　年　　3 　　月　　3 　　日
                                  書記官  黃婉淑